【裁判字號】    91,上訴,253
【裁判日期】    920718
【裁判案由】    違反森林法
【裁判全文】
臺灣高等法院花蓮分院刑事判決            九十一年度上訴字第二五三號
    上  訴  人
    即  被  告  戊○○
    選任辯護人  張靜律師
右上訴人即被告因違反森林法案件，不服臺灣花蓮地方法院八十八年度訴字第三四三
號中華民國九十一年十月十五日第一審判決（起訴案號：臺灣花蓮地方法院檢察署八
十八年度偵字第五一三號），提起上訴，本院判決如左：
    主  文
原判決關於戊○○部分撤銷。
戊○○違反在公有山坡地內不得自墾殖、及從事道路之修建、養護之規定，處有期
徒刑柒月。如附圖所示（Ａ）（Ｂ）道路貳條沒收。
    事  實
一戊○○於基於單一之決意，民國（下同）八十七年五月上旬起，親自及雇用某不知
  情之人在行政院農業委員會林務局花蓮林區管理處（下稱花蓮林管處）所轄國有林
  田山事業區一四六林班地之公有山坡地內，砍伐毀損林木，自開墾種殖香蕉，嗣
  於八十八年一月二十七起，親自並雇用不知情之江金柱（經原審判決無罪確定）以
  挖土機繼續開墾種殖香蕉，前後接續墾殖面積共達四．六六二二公頃（如附圖（Ｃ
  ）（Ｄ）所示），並未實施水土保持之處理與維護而自修建如附圖（Ａ）所示之
  道路（面積○、○九六六公頃）及養護（Ｂ）所示道路（面積○、一三八九公頃）
  ，八十八年一月二十八日為花蓮林管處人員發現制止，其間戊○○毀損該地上林木
  計儲木、什木等共計四九○株，足生損害於花蓮林管處。嗣由該處派員將戊○○上
  開種殖之香蕉全部砍除。
二案經花蓮林管處訴由花蓮縣警察局吉安分局報請臺灣花蓮地方法院檢察署檢察官偵
  查起訴。
    理  由
一訊據被告戊○○矢口否認上開犯行，辯稱：伊在花蓮縣壽豐鄉○○段二四七一地號
  土地開墾，並於八十七年三月十日已向花蓮縣壽豐鄉公所取得合法之租賃權，租約
  期間六年，並未越界開墾至上開林班地，不知道為何起訴伊占用林班地，伊認為水
  璉段二四七一號土地即本件地政機關所測之一四六林班地，且伊自六十二年起即在
  該處種殖香蕉、花生、生薑，縱有竊佔情事，業已罹於追訴權時效，且伊於八十七
  年間僅在附圖（Ｂ）段道路為整修工作，該段道路早為他人開設云云。辯護人另以
  被告戊○○主觀上應無不法犯意，因戊○○既與壽豐鄉公所承租水璉段二四七一地
  號土地，並依約支付租金，雖事後始知其墾殖之地點為林田山事業區一四六林班地
  ，然此事涉政府之土地編號及測量等作業，被告戊○○自不可能知悉其中內情，被
  告戊○○應無犯罪之故意等語為辯。經查：
  (一)林田山事業區第一四六林班地於重測後為花蓮縣壽豐鄉○○○段三十四、三十五
    地號土地，屬已登陸地，此據證人即花蓮林管處南華工作站人員甲○○、廖拯民
    於原審到庭證述在卷，而該林班地屬山坡地保育利用條例之山坡地，此有花蓮縣
    政府九十一年十月七日府農保字第○九一○○九九七四一○號函及所附之土地登
    記謄本二份在卷可參。而壽豐鄉○○段二四七一地號土地，經重測後現為壽豐鄉
    ○○段第十七地號土地，此有土地登記謄本一份附卷可參。另林田山事業區第一
    四六林班地於八十二年辦理解編期間，均無任何人開墾，並未種殖農作物，此據
    證人廖拯民於原審詳證在卷（見原審卷第二四六頁），另證人甲○○亦在原審證
    稱：最早於八十七年五月十一日發現戊○○墾殖林田山事業區一四六林班地（見
    原審卷第一六二頁），是以，被告戊○○辯稱於六十二年起即在該處種殖香蕉等
    農作物，且向林務局取得承租權云云，實屬虛設之詞。
  (二)查壽豐鄉○○段二四七一號土地重測後為北坑段十七號，其地形為長方形，界址
    甚為規則（即四邊界址整齊），面積為四、六一三六公頃（見卷附及外放地藉圖
    ），而本件被告濫墾地如附圖（Ｃ）（Ｄ）部分面積總共為四．六六二二公頃，
    而（Ｃ）（Ｄ）兩部分中間依圖面比例可以看出尚有約十公頃之間隔（見卷外實
    測圖），且附圖（Ｃ）（Ｄ）被告濫墾地形極不規則；依上述水璉段二四七一號
    （重測後為北坑段十七號）地形、面積及本案被告濫墾地上開地形比較，顯見被
    告所辯伊誤認本件伊開墾種殖之土地即為伊所承租之原水璉段二四七一號土地云
    云，經核即殊不可能，亦即原水璉段二四七一號土地為一整塊長方形規則面積四
    ．六一三六公頃之地形，而本件被告濫墾地周邊連同中間夾處非被告濫墾之約十
    公頃土地總計廣達約十五公頃，兩者殊不可能造成混淆故也，則被告所辯因誤認
    本件濫墾地為伊原所承租之土地云云，核乃臨訟巧辯以圖卸責之詞，此與被告原
    租得水璉段二四七一號土地是否出於詐術而屬詐欺得利無關，兩者亦無方法結果
    之牽連關係可言，附此明。故被告戊○○所稱伊繳交水璉段二四七一地號土地
    之租金，且該二四七一號土地即伊本件被訴自墾殖之土地，伊認為與地政機關
    所測一四六林班地位置相同云云，顯不足採。
  (三)雖證人即壽豐鄉公所技士張春明於原審證稱：「於戊○○申請開發農路時有至現
    場查看，地點確實在該地，該地在水璉段最高峰，與林班地界址經常不明，因戊○○有重新整地，以前的路自然崩塌，他有修繕，之後有無越界不清楚」（見原
    審卷第一一○、一一一頁）。證人即花蓮地政事務所測量員林啟富亦證稱：「水
    璉段及月眉段屬土地常位移之情況，是因地殼及施測點有不同所致」（見原審卷
    第一三五頁），另臺灣省政府地政處土地測量局八八地測一字第七二六四號函亦
    謂「水璉、月眉段與林務局花蓮林管處經管一四三、一四四、一四五、一四九、
    一五○、一五一等國有林班比鄰．．．經套繪發現國有林班地與重測區已登記土
    地重疊」（見偵查卷第七一頁），然另依證人林啟富所述：「所謂的重疊，因水
    璉段是依日據時代所製作之地籍圖之地籍座標施測，與現使用之座標方法不同，
    僅圖面上有重疊，實地上不會有重疊，故水璉段二四七一地號土地與林班地在實
    地上不會有重疊之情況」等語（見原審卷第一四四號），故堪認係指重測前水璉
    段土地在地籍圖套繪後，在圖面上與林班地有重疊情形，然實地應不致使人誤認
   為同一筆土地亦屬林班地及已登記土地，證人林朝彬於原審證稱因地籍重疊而有
    造成承租人誤認之情形，參酌前述(二)之理由及上開林啟富之證言，即與事實不符
    而不足採。
  (四)證人己○○、乙○○證稱被告申請修繕農路（在本件濫墾地內，但非附圖之（Ａ
    ）（Ｂ）路段）時依被告指界為水璉段二四七一號土地，但未經測量，則被告於
    濫墾地申請准許修繕農路，亦不足據為被告有利認定之依據。另證人乙○○證稱
    被告申請承租時（在本件濫墾前之八十七年三月以前）依被告指界位置上面好像
    有種香蕉，惟其始終認焉不詳，且乙○○為前述租賃案件之承辦人，事關其承辦
    案件有無慎重處理或有無實際現場勘驗之行政責任問題，則乙○○之證言同上理
    由，亦不能據為被告誤認承租地位置之證明。被告濫墾地附近道路兩旁迄今仍
    有零星野生香蕉（見本院第二次勘驗現場筆錄）則證人乙○○所述縱然屬實，亦
    非能證明原為被告所種殖。
  (五)被告以伊已在附圖（Ｃ）（Ｄ）部分耕作超過十年以上而以追訴權時效完成置辯
    ，惟查：附圖（Ｄ）部分在被告開墾以前是原始林、（Ｃ）部分其中一部分原為
    丁○○承租，被告墾殖時還有一些麻六甲銀合歡，一些野生雜木，其他為原生森
    林，此亦據證人甲○○於本院證述在卷。被告苟若在上開（Ｃ）（Ｄ）部分上開
    墾十年以上，何以至今經訊以有何證明時，尚且答稱「沒有」，最起碼其所謂種
    殖香蕉達數公頃，長年以來，應不致全部自己食用而無大量外賣之可能，且長年
    耕種數公頃之土地衡情亦非被告一人獨力所為，足見被告此部分之辯解亦非實情
    。
  (六)被告於上開濫墾地上因開墾而毀損之林木計儲木、什木等共四九○株，此有花蓮
    林管處所制作之林田山事業區一四六林班受害情形表（見偵查卷第二十九頁）可
    稽，此部分自足生損害於花蓮林管處。
  (七)被告係於八十七年五月間始經花蓮林管處南華工作站巡山員察覺墾殖占用，已如
    前述，是以其辯稱因合法取得租賃權，認其開墾地點為租賃契約上所載之水璉段
    二四七一地號土地，即屬無據。此外，有臺灣花蓮地方法院檢察署勘驗筆錄二份
    、土地登記謄本十份、照片五十九張、位置圖五份、價格查定書二份、財政部國
    有財產局臺灣北區辦事處花蓮分處八十八年二月十二日台財產北花三第八八六○
    一四三五號函及所附之土地登記謄本、花蓮林管處八八花政字第一八三九號函及
    所附之林班受害情形表各一份、本院勘驗筆錄二份、花蓮林管處南華工作站勘測
    成果圖一份在卷可按。被告墾殖之面積達四．六六二二公頃，又自修建一條如
    附圖（Ａ）道路面積計九百六十八平方公尺及養護附圖（Ｂ）段道路面積一三八
    九平方公尺，此有花蓮地政事務所勘測成果圖四張、花蓮地政事務所北坑段十七
    地號土地實測成果圖一份、比例五千分地籍圖一份、地籍圖謄本四份附卷可稽，
    被告戊○○上開所辯不足採信，其犯行堪以認定。
二按在公有或他人山坡地內，不得擅自墾殖或未實施水土保持之處理與維護而從事道
  路修建、養護等開發或使用，違反之者應受刑事處罰，山坡地保育利用條例第九條
  、第十條、第三十四條第一項定有明文；查被告上開擅自墾殖及修建、養護之道路
  為林田山事業區第一四六林班地，重測後為壽豐鄉○○○段第三十四、三十五地號
  土地，均編定為山坡地保育區森林區林業用地，屬山坡地保育利用條例之山坡地，
  已如前述。核被告戊○○所為，係犯山坡地保育利用條例第三十四條第一項、森林
  法第五十一條第一項、刑法第三百五十四條之罪。惟山坡地保育利用條例為森林法
  之特別法，依特別法優於普通法之原則，應依山坡地保育利用條例第三十四條第一
  項規定論處。檢察官認被告上開行為係觸犯森林法第五十一條之罪，尚有未洽，起
  訴法條應予變更。被告所犯山坡地保育利用條例第三十四條第一項及刑法第三百五
  十四條之二罪間，有方法結果之牽連關係，為牽連犯，應從較重之山坡地保育利用
  條例第三十四條第一項規定論處（所犯上開二罪依其情節應認係出於單一決意而接
  續實施，為接續犯。公訴人雖未起訴被告上開毀損罪，然既與山坡地保育利用條例
  第三十四條第一項之罪有上開裁判一罪之關係，本院自應併予審判，附此敘明。本
  件原審論處被告罪刑原非無見，惟查：被告租得水璉段二四七一號土地是否詐欺得
  利與本件犯罪無關，已如前述，原審認與已起訴部分具有牽連關係而併予審判，已
  有未洽，且附圖（Ｂ）部分並非被告所開設，此業據證人丙○○於本院勘驗現場時
  證述在卷，證人甲○○證稱該部分道路為被告所設置，應係經被告整修之誤，被告
  濫墾之附圖（Ｃ）（Ｄ）上原來墾殖之香蕉於本院履勘現場時已全部剷除而不存在
  ，（被告稱為花蓮林管處雇之砍除並已向被告催收砍除工資），則原審諭知墾殖地
  上香蕉沒收，核有未當，被告上訴空言否認犯罪，固無理由，惟原判決既有上開不
  當，自仍應予撤銷改判。爰審酌被告墾殖佔用面積甚廣，對國有山坡地造成之危害
 非輕，惟其犯後墾殖物已被林務機關剷除等一切情狀，量處如主文第二項所示之刑
  。附圖所示（Ａ）及（Ｂ）道路二條，爰依山坡地保育利用條例第三十四條第五項
  之規定，宣告沒收。附圖（Ｃ）（Ｄ）被告墾殖之香蕉已全部剷除，已如前述，因
  不予宣告沒收。至於被告江金柱以挖土機一台在該地開墾，因該挖土機係屬被告江
  金柱所有，而山坡地保育利用條例第三十四條第五項又未明示「不問屬於犯人與否
  ，沒收之」之特別規定，是以該挖土機尚未能沒收，併予敘明。
據上論斷，應依刑事訴訟法第三百六十九條第一項前段、第三百六十四條、第二百九
十九條第一項前段、第三百條，山坡地保育利用條例第三十四條第一項、第五項、第
十條，刑法第十一條前段、第三百五十四條、第五十五條、罰金罰緩提高標準條例第
一條前段，判決如主文。
本案經檢察官崔紀鎮到庭執行職務。
中      華      民      國      九十二      年     七     月    十八    日
                                    審判長法官  謝  志  揚
                                          法官  何  方  興
                                          法官  蔣  有  木
右正本證明與原本無異。
如不服本判決，應於送達後十日內，向本院提出上訴狀。其未敘述理由者，並應於提
出上訴狀後十日內向本院補提理由狀(須附繕本)。
                                        書記官  林  明  智
中      華      民      國      九十二      年     七     月   二十一   日
附錄本判決論罪之法律條文：
山坡地保育利用條例第三十四條
違反第十條規定者，處六月以上五年以下有期徒刑，得併科新台幣六十萬元以下罰金
。
前項情形致釀成災害者，加重其刑至二分之一；因而致人於死者，處五年以上十二年
以下有期徒刑，得併科新台幣一百萬元以下罰金；致重傷者，處三年以上十年以下有
期徒刑，得併科新台幣八十萬元以下罰金。
因過失犯第一項之罪致釀成災害者，處一年以下有期徒刑，得併科新台幣六十萬元以
下罰金。
第一項未遂犯罰之。
犯本條之罪者，其墾殖物、工作物、施工材料及所使用之機具沒收之。
森林法第五十一條
於他人森林或林地內，擅自墾殖或占用者，處六月以上五年以下有期徒刑，得併科新
台幣六十萬元以下罰金。
前項情形致釀成災害者，加重其刑至二分之一；因而致人於死者，處五年以上十二年
以下有期徒刑，得併科新台幣一百萬元以下罰金，致重傷者，處三年以上十年以下有
期徒刑，得併科新台幣八十萬元以下罰金。
第一項之罪於保安林犯之者，得加重其刑至二分之一。
因過失犯第一項之罪致釀成災害者，處一年以下有期徒刑，得併科新台幣六十萬元以
下罰金。
第一項未遂犯罰之。
犯本條之罪者，其墾殖物、工作物、施工材料及所使用之機具沒收之。
中華民國刑法第三百五十四條
毀棄、損壞前二條以外之他人之物或致令不堪用，足以生損害於公眾或他人者，處二
年以下有期徒刑、拘役或五百元以下罰金。


司法院資訊處製作；財團法人民間司法改革基金會備份。
